【裁判字號】    98,交聲,558
【裁判日期】    980527
【裁判案由】    聲明異議
【裁判全文】
臺灣臺南地方法院交通事件裁定         98年度交聲字第558號
原處分機關  交通部公路總局嘉義區監理所麻豆監理站
異議人即受
受處分人    甲○○
上列受處分人因違反道路交通管理處罰條例案件，對於交通部公
路總局嘉義區監理所麻豆監理站，民國98年4 月24日所為之裁決
處分（處分案號：麻監裁罰字第裁75-M00000000號），聲明異議
，本院裁定如下：
      主  文
原處分關於罰鍰新臺幣肆萬玖仟伍佰元部分撤銷。
上開撤銷部分，甲○○不罰。
其餘異議駁回。
      理  由
一、原處分意旨略以：異議人即受處分人甲○○ (下稱異議人）
    ，酒醉駕駛車牌號碼VY-7465號自用小客車，於民國95年2月
    27日22時30分許，行經新市鄉○○○○○道與新港社大道路口
    ，因酒後駕車經警當場測得呼氣酒精濃度為1.12mg/l，因已
    超過規定標準值0.25mg/l，經臺南縣警察局善化分局（下稱
    舉發機關）警員攔停製單舉發。嗣經移送機關即交通部公路
    總局嘉義區監理所麻豆監理站（下稱原處分機關）以其違規
    事證明確，依照道路交通管理處罰條例第35條第1項第1款、
    第24條第1項第2款（原處分漏載）之規定，裁處異議人罰鍰
    新臺幣（下同）49,500元，吊扣駕駛執照12個月，並施以道
    路交通安全講習等處分。
二、聲明異議意旨略以：異議人甲○○因飲酒後不能安全駕駛案
    件，業經臺灣臺南地方法院檢察署檢察官以98年度偵字第43
    85號 為緩起訴處分，並命異議人向指定之公益團體、地方自
    治團體或社區提供120 小時之義務勞動服務，基於一事不二
    罰之法理，爰請求撤銷上開處分等語。
三、按汽車駕駛人飲用酒類或其他類似物後，其吐氣所含酒精濃
    度超過每公升0.25毫克，不得駕車；駕駛汽車經測試檢定酒
    精濃度超過標準，處汽車駕駛人罰鍰15,000元以上60,000元
    以下，並當場移置保管該汽車及吊扣駕駛執照1 年，因而肇
    事致人受傷者，並吊扣駕駛執照2 年。道路交通安全規則第
    114 條第2 款、道路交通管理處罰條例第35條第1 項第1 款
    分別定有明文。再一行為同時觸犯刑事法律及違反行政法上
    義務規定者，依刑事法律處罰之。但其行為應處以「其他種
    類行政罰」或得沒入之物而未經法院宣告沒收者，亦得裁處
    之。前項行為如經不起訴處分或為無罪、免訴、不受理、不
    付審理之裁判確定者，得依違反行政法上義務規定裁處之。
    本法所稱「其他種類行政罰」，指下列裁罰性之不利處分：
    限制或禁止行為之處分：限制或停止營業、「吊扣證照」、
    命令停工或停止使用、禁止行駛、禁止出入港口、機場或特
    定場所、禁止製造、販賣、輸出入、禁止申請或其他限制或
    禁止為一定行為之處分。行政罰法第26條、第2條第1款亦有
    明定。惟依95年2月5日正式施行之行政罰法第26條第1項規
    定：「一行為同時觸犯刑事法律及違反行政法上義務規定者
    ，依刑事法律處罰之。但其行為應處以其他種類行政罰或得
    沒入之物而未經法院宣告沒收者，亦得裁處之。」，此乃一
    行為同時造成刑罰法律與行政秩序罰規定發生競合適用之關
    係時，基於「一事不二罰」之法理，經由立法程序確立應以
    刑罰優先為原則，避免行為人承受過度且重複之處罰。此觀
    該條立法理由明確揭示：「一行為同時觸犯刑事法律及違反
    行政法上義務規定時，由於刑罰與行政罰同屬對不法行為之
    制裁，而刑罰之懲罰作用較強，故依刑事法律處罰，即足資
    警惕時，實無一事二罰再處行政罰之必要。且刑事法律處罰
    ，由法院依法定程序為之，較符合正當法律程序，應予優先
    適用。但罰鍰以外之沒入或其他種類行政罰，因兼具維護公
    共秩序之作用，為達行政目的，行政機關仍得併予裁處，故
    為第一項但書規定。」，其理益明。是以前揭行政罰法中刑
    事法律處罰優先且不再處以行政秩序罰之目的，既係因為行
    為人已接受刑罰而足資警惕，且已發生懲罰之作用，即無使
    行為人陷於雙重處罰之不利益，則關於刑事法律處罰之範圍
    自應採取實質認定，凡刑事實體法或程序法中所規定客觀上
    剝奪行為人生命、自由、財產權利，主觀上亦因制裁之嚴厲
    性、痛苦性，其強度足以造成心理強制而間接達成矯正教化
    目的之處遇手段，皆應納入其中，而不以形式上符合刑法第
    32條至第34條所定主刑及從刑種類者為限，始與前揭法律規
    範之意旨相符。
四、經查：
  (一)異議人於98年2 月27日22時30分許，駕駛車牌號碼VY-7465
    號自小客車，行經新市鄉○○○○ ○道與新港社大道路口，因
    酒後駕車經警當場測得呼氣酒精濃度為1.12mg/l，因已超過
    規定標準值0.25mg/l，經臺南縣警察局善化分局警員攔停製
    單舉發之事實，為異議人所不爭；又異議人因公共危險案件
    ，經臺灣臺南地方法院檢察署檢察官於98年4 月9 日為緩起
    訴處分，諭知緩起訴期間1年，並應於本件緩起訴處分確定
    之日起算8個月內，向指定之公益團體、地方自治團體或社
    區提供120小時之義務勞務。上開緩起訴處分於98年4月27日
    經臺灣高等法院臺南分院檢察署以98年度上職議字第1605號
    處分駁回再議而確定在案，故緩起訴期間自98年4月27日起
    至99年4月26日止，本院依職權調閱臺灣臺南地方法院檢察
    署偵察卷宗，查有前開臺灣臺南地方法院檢察署緩起訴處分
    書、臺灣臺南地方法院檢察署檢察官執行緩起訴處分命令通
    知書、臺灣高等法院臺南分院檢察署處分書等各1份卷可憑
    ，應堪認定。
  (二)按依刑事訴訟法第253 條之2 規定，命被告為金錢給付、勞
    務給付及處遇措施的部分，應得被告之同意（因涉及被告之
    人身自由及財產之拘束，且產生未經裁判即終局處理案件之
    實質效果，自應考慮被告之意願），上開金錢給付、勞務提
    供實質上均係對行為人的制裁，並造成行為人財產、自由、
    尊嚴等權利不利的影響。故本件檢察官所為對於異議人為緩
    起訴處分，並命向指定之公益團體、自治團體或社區提供12
    0 小時之義務勞務；另於緩起訴期間內不得再有酒醉駕車之
    行為等，已產生實質刑罰之效果，而非不起訴處分甚明。檢
    察官既認本件異議人緩起訴之期間為1 年，並命被告服義務
    勞務120 小時，認異議人應知所警惕，無再犯之虞，對於公
    共利益之維護已無礙，自無再另處以捐款之必要。又檢察官
    課被告以上之負擔，性質上可謂實質上制裁，且造成被告權
    利受限制影響，則異議人上開違反刑事法律禁止規範之犯罪
    事實既已明確，僅因檢察官採取緩起訴處分之替代性刑事處
    遇手段，未將該案逕起訴或聲請簡易判決處刑，致其後適用
    之刑事程序有所區別，然就異議人仍負有一定之義務觀察，
    其如未在上開指定期間內確實履行義務，依刑事訴訟法第25
    3條之3第1項第3款之規定，異議人將遭受撤銷緩起訴處分之
    不利益；反之，倘其確實遵守並履行各項緩起訴條件，除非
    合於刑事訴訟法第260條所定情形之一，否則異議人即無再
    就同一案件遭受刑事訴追之虞。從而，異議人已因此前開緩
    起訴處分而剝奪其自由權，而上開義務給付義務亦具有強制
    性、懲罰性，雖不若易科罰金係以支付金錢作為自由刑之替
    代，惟經由緩起訴處分條件之履行使其免於遭檢察官發動起
    訴程序，仍具有替代刑罰之效果，廣義而言，應屬「實質刑
    事法律處罰」，而有行政罰法第26條第1項「一事不二罰」
    規定之適用。況刑事被告如經法院循審判程序判處罰金或得
    以易科罰金之拘役或有期徒刑，均得以援用行政法罰第26條
    第1項之規定，免於處以行政秩序罰之雙重不利益；至於藉
    由緩起訴處分而節省司法資源者，在基於實質懲罰目的而其
    財產權遭受剝奪之餘，卻仍需繳納一定金額之行政罰鍰，其
    結果勢必降低刑事被告接受緩起訴處分之意願，而反噬緩起
    訴處分替代繁複刑事審判程序之制度性機能。準此以言，行
    政罰法第26條第2項既未將緩起訴處分列舉其中，本於「例
    外規定從嚴解釋」之法理及前揭說明，自不能將條文中「不
    起訴處分」之範圍，擴及於性質顯不相同之「緩起訴處分」
    ，且亦非得以具體個案中比較當事人實質上是否影響其財產
    權利（緩起訴可能係無負擔之緩起訴，而緩刑亦可能無負擔
    ，惟均不影響其刑事處分之性質），或其影響當事人財產權
    利之輕重比較，憑為有無前揭行政罰法「一事不二罰」規定
    適用之標準。而道路交通管理處罰條例第35條規定之裁處，
    含有罰鍰及吊扣駕照，分屬行政罰法中之裁罰，有對於過去
    違反義務行為處罰之「秩序罰」（指罰鍰），以及對於預防
    將來再犯危險之「管制罰」（指吊扣駕照）；前者對於過去
    義務違反而為秩序罰之目的，與刑事制裁酒醉駕車所欲達到
    保護交通安全之目的相同，二者既為相同之目的，則處以較
    重之刑事制裁為已足，自無重複處罰行政罰之必要。
  (三)至原處分機關雖援引法務部95年5 月25日法律字第09507003
    93號函函示意旨認依94年7 月28日法務部行政罰法諮詢小組
    第一次會議決議，已明確結論認緩起訴者乃附帶條件的不起
    訴處分，亦即是不起訴的一種，並非刑罰，應無行政罰法「
    一事不二罰」之適用云云，惟按法官依據法律獨立審判，憲
    法第80條載有明文，各機關依其職掌就有關法規為釋示之行
    政命令，法官於審判案件時，固可予以引用，但仍得依據法
    律，表示適當之不同見解，並不受其拘束；司法行政機關所
    發司法行政上之命令，如涉及審判上之法律見解，僅供法官
    參考，法官於審判案件時，亦不受其拘束（司法院大法官會
    議解釋釋字第216號解釋意旨參照），是前開法務部函釋，
    僅得供本院參考，本院並不受其拘束。況行政罰法為行政法
    中關於行政罰之總則性規定，是道路交通管理處罰條例之行
    政罰亦須遵循行政罰法之規定，其子法道路交通案件處理辦
    法之解釋及適用，更不得違反行政罰法之規定，併此敘明。
    復本件異議人依前開緩起訴處分所定緩起訴期間為1年，應
    自緩起訴處分確定日即98年4月27日起算，迄至99年4月25日
    始屆滿，故於此期間內，異議人仍有因刑事訴訟法第253條
    之3第1項各款規定，經檢察官撤銷緩起訴處分繼續偵查或起
    訴，而受刑事處罰之可能，此時行政機關若逕處以行政裁罰
    ，毋寧將使異議人有可能同時遭受行政處罰之罰鍰處分及刑
    事處罰中罰金刑或易科罰金之刑罰，顯違行政罰法所接櫫「
    一事不二罰」之精神。是本件對於性質相同之裁罰，已依懲
    罰作用較強之刑事法律制裁後，即無再依行政法為相同處罰
    之理。原處分就此未予詳查，遽予裁罰，尚有未洽。本件之
    異議為有理由，原處分應予撤銷，並由本院諭知不罰。
  (四)至原處分另依道路交通管理處罰條例第24條第1 項第2 款、
    第35條第1 項規定裁處異議人「吊扣駕駛執照12個月」及「
    施以道路交通安全講習」部分，該部分之處罰，既係屬行政
    罰法第2條第1款規定之「其他種類行政罰」，參諸行政罰法
    第26條第1 項但書規定及前揭說明，原處分機關自得裁處之
    ，是原處分機關就此部分之裁決，核無不當。
  (五)綜上，原處分機關就異議人同一酒後駕車之行為，再予裁處
    罰鍰49,500元，即有違反一事不二罰之原則，故異議人聲明
    異議，為有理由，原處分罰鍰部分應予撤銷，改諭知撤銷部
    分異議人不罰。另原處分對異議人為吊扣駕駛執照12個月，
    並施以道路交通安全講習之處分部分，於法並無違誤，異議
    人此部分異議無理由，應予駁回。
五、據上論結，依道路交通管理處罰條例第87條第2項、道路交
    通案件處理辦法第19條、第20條前段，裁定如主文。
中    華    民    國    98    年    5    月    27     日
                  交通法庭   法  官  廖建彥
以上正本證明與原本無異。
如不服本裁定應於送達後5日內向本院提出抗告狀（應附繕本）
。
                             書記官  吳揆滿
中    華    民    國    98    年    5    月    27     日


司法院資訊處製作；財團法人民間司法改革基金會備份。
